【裁判字號】    96,易,5441
【裁判日期】    970324
【裁判案由】    重利
【裁判全文】
臺灣臺中地方法院刑事判決              96年度易字第5441號
公  訴  人  臺灣臺中地方法院檢察署檢察官
被      告  甲○○
選任辯護人  林益堂律師
被      告  乙○○
上列被告等因重利案件，經檢察官提起公訴（九十六年度調偵字
三二二號），本院判決如下：
    主    文
甲○○、乙○○均無罪。
    理    由
一、公訴意旨略以：被告甲○○係土地代書，證人丁○○因委請
    其辦理土地分割及貸款而認識，而證人丁○○於民國九十四
    年八月間，因急需用錢，乃於九十四年八月十五日，偕同其
    堂弟即證人戊○○前往被告甲○○在臺中縣豐原市○○路四
    五號開設之何代書事務所，欲向被告甲○○借款新臺幣（下
    同）三十萬元，惟因被告甲○○表示當時無錢可借，遂透過
    同為代書之證人劉正偉介紹，尋得金主即被告乙○○，於翌
    日即九十四年八月十六日，證人丁○○即委請證人戊○○前
    往被告甲○○之上開代書事務所內，由被告乙○○貸予證人
    丁○○二十八萬元（不含扣除預扣之第一次利息二萬元），
    雙方並約定每月利息為二萬元，嗣自九十五年三月起，因證
    人戊○○向被告乙○○表示利息太高，故利息略減為一萬八
    千元，累計自九十四年八月起至九十五年五月止，被告甲○○藉此幫助被告乙○○取得與原本顯不相當之利息共十九萬
    四千元，案經證人丁○○訴由臺中縣警察局豐原分局報請偵
    辦，因認被告甲○○所為係犯刑法第三百四十四條、第三十
    條第二項重利罪嫌之幫助犯，被告乙○○所為係犯刑法第三
    百四十四條之重利罪嫌云云。
二、證據能力之說明：
    查被告甲○○、乙○○對於本判決所引用之下列各項證據方
    法之證據能力，於本院準備程序時均表示無意見，且於法院
    調查證據時，知有刑事訴訟法第一百五十九條第一項不得為
    證據之情形，亦未於言詞辯論終結前聲明異議，茲審酌該等
    言詞陳述及書面作成時之情況，並無不宜作為證據之情事，
    依刑事訴訟法第一百五十九條之五之規定，自得作為證據，
    合先敘明。
三、按犯罪事實應依證據認定之，無證據不得認定犯罪事實；又
    不能證明被告犯罪者，應諭知無罪之判決，刑事訴訟法第一
    百五十四條第二項、第三百零一條第一項分別定有明文。次
    按所謂認定犯罪事實之證據，係指足以認定被告確有犯罪行
    為之積極證據而言，該項證據自須適合於被告犯罪事實之認
    定，始得採為斷罪之資料；又事實之認定，應憑證據，如未
    能發現相當確實證據，或證據不足以證明，自不能以推測或
    擬制之方法，以為裁判之基礎；又認定犯罪事實所憑之證據
    ，無論係直接證據或間接證據，其為訴訟上之證明，須於通
    常一般之人均不致有所懷疑，而得確信其為真實之程度者，
    始得據為有罪之認定，倘其證明尚未達到此一程度，而有合
    理之懷疑存在，復無其他調查途徑可尋，法院即應為無罪之
    判決，最高法院二十九年上字第三一○五號、四十年臺上字
    第八六號、七十六年臺上字第四九八六號判例著有明文。再
    事實審法院對於證據之取捨，依法雖有自由判斷之權，然積
    極證據不足證明犯罪事實時，被告之抗辯或反證縱屬虛偽，
    仍不能以此資為積極證據應予採信之理由，最高法院亦著有
    三十年上字第四八二號判例可資參照。
四、公訴人認為被告甲○○涉有刑法第三百四十四條重利罪嫌之
    幫助犯，被告乙○○涉有同法第三百四十四條之重利罪嫌，
    無非係以證人丁○○之指述、證人戊○○之證述，及金錢消
    費借貸契約書、證人丁○○所簽發發票日為九十四年八月十
    六日、面額為三十萬元之本票一紙附卷可稽，為其主要依據
    。訊據被告甲○○固坦承其為土地代書，在臺中縣豐原市○○路四五號開設何代書事務所，因證人丁○○委請其辦理土
    地分割及貸款而認識，嗣證人丁○○、戊○○於九十四年八
    月間欲向其借款三十萬元，但其無錢可借，故於九十四年八
    月十五日透過同為代書之證人劉正偉介紹，改向被告乙○○
    借款等情不諱，惟堅決否認有何幫助重利之犯行，辯稱：其
    是透過朋友劉正偉介紹才認識乙○○，並在劉正偉的代書事
    務所介紹乙○○與戊○○認識，他們之間實際借貸金額、是
    否訂立契約書、是否簽立本票、利息如何約定，其均不清楚
    ，後來戊○○曾經叫其幫忙付二次利息，其先拿自己的錢墊
    付，每次各付二萬元現金給乙○○，二次交付利息的時間約
    差了二、三個月，就此四萬元利息部分，戊○○事後有與其
    結算，已於臺灣臺中地方法院檢察署九十五年度偵字第一三
    五六七號偵查案件和解了等語；被告乙○○固坦承於九十四
    年八月十五日才在證人劉正偉之代書事務所認識被告甲○○
    ，並於九十四年八月十六日借款給證人丁○○等情不諱，惟
    堅決否認有何重利之犯行，辯稱：其之前不認識甲○○，直
    到九十四年八月十五日，其要買法拍屋而至劉正偉的代書事
    務所時才認識，當時其還不知道丁○○欠甲○○那麼多錢，
    才會於九十四年八月十六日中午帶了現金三十萬元至何代書
    事務所借給丁○○，利息約定每萬元每月一百六十元，借款
    三十萬元利息一個月四千八百元，丁○○說她只要借二個月
    ，其就交給丁○○現金三十萬元，並沒有預扣利息，經過二
    個月之後，其提醒甲○○，問丁○○的土地貸款是否核准，
    甲○○說還沒有，因土地還在劃分中，其詢問是否可以先給
    本件借款的利息，甲○○就聯絡戊○○他們，並在九十四年
    十月、十一月間，由甲○○拿二萬元現金給其，至九十五年
    三月份，因丁○○向其借款三十萬元仍未清償，其就去何代
    書事務所問丁○○土地貸款是否已經核准，甲○○說還沒有
    ，並說會再補一次利息給其，又過了快一個月，何代書事務
    所裡面的人拿了一張面額二萬元的支票給其，該張支票有兌
    現，故其僅從甲○○那邊拿到利息四萬元而已，除了這四萬
    元以外，其並無收到戊○○、丁○○給付的利息，於鈞院所
    定九十六年十二月三日調解期日，其意見是只要丁○○還二
    十六萬元就可以了等語。
五、經查：
（一）被告甲○○與被告乙○○原本不認識，於九十四年八月十
      五日透過證人劉正偉之介紹而認識，並由被告甲○○之介
      紹，由證人戊○○代證人丁○○向被告乙○○借款三十萬
      元，並約定於翌日至何代書事務所完成借款手續一節，為
      被告甲○○、乙○○所不爭執，且據證人劉正偉於警詢時
      ，及證人丁○○、戊○○於本院審理時到院證述明確，復
      有金錢消費借貸契約書、證人丁○○所簽發發票日為九十
      四年八月十六日、面額為三十萬元之本票一紙附卷可參，
      自堪認被告甲○○、乙○○此部分之自白為真實，合先敘
      明。
（二）證人丁○○、戊○○於本院九十七年一月二十三日審理時
      雖均到院證述：丁○○於九十四年八月十六日在何代書事
      務所借款三十萬元，因甲○○說要扣除手續費、利息，故
      扣除二萬元後，僅取得二十八萬元之借款，並約定每月利
      息二萬元云云，然此為被告甲○○、乙○○所否認，參諸
      卷附之金錢消費借貸契約書第三條記載，利息每萬元每月
      為一百六十元，並經證人丁○○在同頁之借貸人欄下親簽
      蓋指印，且經證人戊○○在同頁之連帶保證人欄下親簽蓋
      指印，而證人丁○○於本院同日審理期日亦證述：「我簽
      名時有看金錢消費借貸契約書上如何寫」等語明確，則本
      案被告乙○○貸予證人丁○○三十萬元，是否有如證人丁○○、戊○○所證述之「約定每月利息二萬元，並於借款
      當日即預扣利息二萬元」之情事，即有蹊蹺。
（三）就九十四年八月十六日借款後，如何給付利息一節，證人
      丁○○於本院九十七年一月二十三日審理時係證述：九十
      四年九月份、十月份甲○○各先墊二萬元，九十四年十一
      月有個年輕人打電話說要收利息，收二萬元利息，其問那
      位年輕人是代表何人來收利息，那位年輕人不講，有留電
      話，九十四年十一月份是其付了二萬元利息，交給一個開
      車來的年輕人，九十四年十二月以後的利息，是其把錢拿
      給戊○○，由戊○○繳納，其不清楚戊○○繳納的方式等
      語；並於九十七年三月五日證述：借款利息是以其工作所
      得支付，是拿現金給戊○○，其前前後後拿十個月的利息
      給戊○○，再由戊○○拿給被告他們，之前都繳二萬元利
      息，後來戊○○跟對方說了之後利息降為一萬八千元，一
      萬八千元繳了三、四個月等語。惟證人戊○○於本院九十
      七年一月二十三日審理時證述：「在九十四年八月份借了
      三十萬元之後，又向甲○○借二十萬時，甲○○說要扣四
      萬元作為九十四年八月十六日借款三十萬元的利息。從九
      十四年十一月之後，甲○○叫我每月拿二萬元利息，我拿
      去甲○○那邊，有時候是一個年輕人來收利息，我的錢是
      直接交給那的年輕人不是交給甲○○。我二萬元的利息前
      後交了九十四年十一月、十二月及九十五年一月、二月，
      後來有一個姓林的人打電話來，我抱怨利息太高，所以利
      息降為一萬八千元。」等語，然於九十七年三月五日本院
      審理時改證述：「在借款當天甲○○就扣二萬元利息，借
      了二個月之後，我又一次付了四萬元利息。」、「利息的
      錢是我自己拿出來的。」、「我沒有缺錢，是我堂姐丁○○因為孩子缺錢所以向甲○○借錢，利息是我開卡拉ＯＫ
      賺的錢拿出來付的。」等語。由上可知，證人丁○○、戊○○就關於被告甲○○墊付四萬元利息之時間、方式的證
      述內容均不相同，且就九十四年十一月份利息之支付方式
      ，證述內容大相逕庭，甚且就關於每月利息是由何人實際
      出資之證述亦有齟齬，則證人丁○○、戊○○是否確有從
      九十四年九月間起至九十五年二月間止，每月給付利息二
      萬元，及自九十五年三月間起至同年五月間止，每月給付
      利息一萬八千元，即有可疑。
（四）證人丁○○、戊○○雖證述其等係將每月利息交給一位自
      稱姓林之年輕人，但該對該年輕人之姓名、年籍、住處、
      代表何人前來收取利息，於本院審理時均證稱均無法確定
      等語，且無法提出其等確有交付利息給該自稱姓林之年輕
      人之執據證明，則關於證人丁○○、戊○○證述：從九十
      四年十一月間起至九十五年五月間止，陸續給付每月利息
      給該姓林之年輕人之內容，即難遽採。
（五）再審之證人丁○○就其於九十四年六月二十八日、同年七
      月八日、同年月二十一日、同年八月三十日向被告甲○○
      之借款，前已對被告甲○○於九十五年間向臺灣臺中地方
      法院檢察署提起重利告訴，經該署認定被告甲○○是以每
      借三十萬元，第一個月利息收取九千元，之後每月利息為
      六千元，並無重利之情，且證人丁○○已以一百八十六萬
      元與被告甲○○和解，故於九十五年九月二十九日對被告
      甲○○為不起訴處分，此有臺灣臺中地方法院檢察署九十
      五年度偵字第一三五六七號不起訴處分書一份附卷足憑。
      然證人丁○○既不於上開重利告訴，一併就本案之於九十
      四年八月十六日借款三十萬元部分提起告訴，卻於該案不
      起訴處分後，旋於九十五年十月十三日再就本案之於九十
      四年八月十六日借款三十萬元提起重利告訴，其心態即有
      可議。再者，被告甲○○於本院九十七年一月二十三日審
      理時，當庭提出借支明細一份，表示證人丁○○於九十四
      年六月二十八日、同年七月八日、同年月二十一日、同年
      八月三十日向被告甲○○之借款，連同九十六年八月十六
      日代墊之利息四萬元，及被告甲○○替證人丁○○辦理土
      地貸款之規費等費用，已於證人丁○○之土地貸款核准後
      ，以一百八十六萬元達成和解，此有該借支明細一份在卷
      可佐；而證人丁○○於同日審理時亦證稱：在其與被告甲○○對帳時，被告甲○○有傳真該份借支明細給證人戊○○，該份借支明細上所寫的四萬元，就是甲○○就九十四
      年八月十六日借款三十萬元所代墊之利息四萬元，且該份
      借支明細確無列出九十四年八月十六日借款三十萬元，但
      其自己認為九十四年八月十六日所借之三十萬元，應該包
      含在一百八十六萬元之和解範圍內等語無訛，甚且於本院
      九十七年三月五日審理時證述：「我都已經將錢還給甲○○，又跑出一個三十萬元，我心理不平衡。」等語。由上
      可知，九十四年八月十六日借款三十萬元，確實並無包含
      在被告甲○○、證人丁○○前於九十五年間以一百八十六
      萬元和解之範圍內，然於臺灣臺中地方法院檢察署九十五
      年度偵字第一三五六七號為不起訴處分後，證人丁○○當
      係對於九十四年八月十六日借款三十萬元不願再予清償，
      乃再對被告甲○○、乙○○提出重利告訴甚明。
（六）另外，公訴人雖舉證人丁○○所簽發發票日為九十四年八
      月十六日、面額為三十萬元之本票一紙，作為被告甲○○
      有幫助重利行為、被告乙○○有重利行為之證據，然觀之
      該張本票，僅記載面額為三十萬元，並由證人丁○○簽名
      及書寫地址、身分證字號、發票日，且由被告甲○○在本
      票背面註記：「本借款係借款人在本事務所辦理銀行貸款
      ，俟貸款完成時，即時通知之義務絕不食言。甲○○代書
      。94.8.17」，可知該張本票面額與實際借款金額相符，
      並無超簽本票面額之情事，且由該張本票之記載，亦無法
      得知本案借款三十萬元之利息究竟如何計算及給付，自無
      法資為認定被告二人犯行之依據。
（七）被告甲○○、乙○○就本案借款三十萬元，先後從被告甲○○處只取得利息四萬元一節，二人供述情節一致，並有
      被告乙○○所提出之三信商業銀行代收票據明細單一紙存
      卷可參。雖就交付四萬元之時間及方式，被告甲○○供稱
      ：每次各付二萬元現金給乙○○，二次交付利息的時間約
      差了二、三個月等語，而被告乙○○供稱：在九十四年十
      月、十一月間，由甲○○拿二萬元現金給其，至九十五年
      三月份，因仍清償，其去找甲○○時，甲○○說會再補一
      次利息給其，又過了快一個月，何代書事務所裡面的人拿
      了一張面額二萬元的支票交給其，該張支票有兌現等語，
      二人之供述略有差異。然審之本件利息給付時間，距離本
      院審理時已二年，人之記憶難免模糊，且證人丁○○、戊○○並無法提出給付利息之證明，衡諸證人二人關於給付
      利息之時間、方式、來源之證述內容較諸被告二人之供述
      更為南轅北轍，即難以被告二人關於利息之供述稍有出入
      ，即資為被告二人不利之認定。
（八）綜上所述，依證人丁○○、戊○○證詞，及卷附之金錢消
      費借貸契約書、證人丁○○所簽發發票日為九十四年八月
      十六日、面額為三十萬元之本票，均無法使本院產生被告
      乙○○就九十四年八月十六日借款三十萬元予證人丁○○
      涉有收取十九萬四千元重利之心證。而被告甲○○既僅介
      紹證人丁○○向被告乙○○借款三十萬元，並先代墊四萬
      元利息，即難以此認被告甲○○之行為，與幫助重利罪之
      構成要件相當。
六、綜上所述，被告甲○○並無幫助重利之行為，被告乙○○並
    無重利之行為。公訴人所舉之證據，尚不能證明被告甲○○
    有其所指之幫助重利犯行、被告乙○○有其所指之重利犯行
    ，並使本院產生無合理懷疑之確切心證。此外，復查無其他
    具體事證足資證明被告甲○○、乙○○有何公訴人所指之上
    開犯行，揆諸前開法條規定及判例意旨，本件自應諭知被告
    甲○○、乙○○無罪之判決，以免冤抑。
據上論斷，應依刑事訴訟法第三百零一條第一項，判決如主文。
本案經檢察官丙○○到庭執行職務
中    華    民    國    97    年    3     月    24    日
                    刑事第九庭  法  官  周瑞芬
上正本證明與原本無異。
如不服本判決，應於收受送達後十日內向本院提出上訴書狀（應
敘述具體理由並附繕本）。
上訴書狀如未敘述理由，應於上訴期間屆滿後二十日內補提理由
書於本院。
                                書記官  何俞瑩
中    華    民    國    97    年    3     月    24    日


司法院資訊處製作；財團法人民間司法改革基金會備份。
